【裁判字號】    95,訴,136
【裁判日期】    950628
【裁判案由】    回復原狀等
【裁判全文】
臺灣臺南地方法院民事判決               95年度訴字第136號
原      告  乙○○
訴訟代理人  陳清白律師
被      告  丙○
            甲○○○
上列當事人間請求回復原狀等事件，經本院於民國95年6月21日
言詞辯論終結，判決如下：
    主    文
被告應將坐落台南縣新營市○○段一七八、一七八之一、一七八
之二、一七八之三、一八０、一八０之一、一八０之二地號土地
，經台南縣鹽水地政事務所於民國九十四年六月六日以共有物分
割為原因所為之所有權移轉登記予以塗銷。
訴訟費用由被告連帶負擔。
    事實及理由
一、本件被告2人經合法通知，均未於最後言詞辯論期日到場，
    核無民事訴訟法第386條所列各款情形，爰依原告之聲請，
    由其一造辯論而為判決。
二、按訴狀送達後，原告不得將原訴變更或追加他訴，但擴張或
    減縮應受判決事項之聲明者，不在此限，民事訴訟法第255
    條第1項第3款定有明文。本件原告於起訴時原請求被告應將
    坐落台南縣新營市○○段142、178、178之1、178之2、178
    之3、179、180、180之1、180之2地號土地，經台南縣鹽水
    地政事務所於民國94年6月6日以共有物分割為原因所為之所
    有權移轉登記予以塗銷；嗣於起訴狀繕本送達後，於95 年3
    月28日具狀將請求塗銷登記之地號改為系爭東興段178、178
    之1、178之2、178之3、180、180之1、18 0之2地號土地，
    此屬減縮應受判決事項之聲明，核與民事訴訟第255條第1項
    第3款規定，尚無不合，應予准許，合先敘明。
三、原告起訴主張：
（一）原告為被告丙○之堂弟，民國53年6月19日，原告與伯父
      即被告丙○之父沈水樹共同出資向訴外人林金誥購買坐落
      台南縣新營市○○○段244、244之5、244之2地號土地三
      筆（嗣因地籍整理及分割，地號變更為同段539、539之2
      、539之3、539之4等地號四筆），並由沈水樹代理被告丙
      ○，在代書陳振明見證及代筆下，與原告簽立覺書，言明
      土地信託登記在被告丙○名下，日後如有出賣或自用時，
      丙○應將原告所占有之0‧2甲部分（經換算後為共同購買
      土地面積之十二分之五）歸還，絕無異議。嗣原告認系爭
      土地有收回之必要，乃於91年5月8日向被告丙○終止信託
      契約，請求其返還並為所有權移轉登記（以下簡稱前案）
      ，詎被告丙○竟置之不理，原告迫不得已提起訴訟，全案
      歷經三審，終於94年5月26日經最高法院判決原告勝訴確
      定在案。詎被告丙○除於起訴前之90年2月23日，未經原
      告同意，將土地應有部分二分之一贈與其妻甲○○○外，
      更於94年6月6日，明知最高法院已判決不利於己（按最高
      法院於5月26日寄發判決結果之通知，27日原告收受送達
      ），竟基於損害原告之故意，違背受託義務，以背信之不
      法方法，夥同其妻將系爭土地分割成四分五裂，使得即將
      移轉登記予原告之部分土地，全部成為袋地，並有難以移
      轉登記之虞。
（二）被告二人明知部分土地已判決確定即將移轉登記與原告，
      卻心有不甘，故意假分割土地之名，行損害他人權利之實
      ，試問：倘若系爭土地不需移轉給原告而仍為丙○所有，
      且與丙○分割土地之共有人為他人，而非其配偶甲○○○
      ，則丙○會甘願將土地分成如此德性嗎？由此可見被告二
      人因土地糾紛敗訴，故意加損害於原告，至為灼然。原告
      請求土地所有權移轉登記之訴訟既經最高法院判決確定，
      此時間點對債務人而言，即是於將受強制執行之際。而被
      告二人於此時分割土地，使原本共有之土地，因分割登記
      而成為各自所有，亦無異於將土地由債務人（即丙○）名
      下，移轉登記於第三人（甲○○○）名下（至少在未分割
      前，丙○對全部共有土地均有持分，分割後，移轉部分出
      去，將不再擁有。），使得債權人乙○○只能屈就於被告
      二人分割後之結果，而無法保有共有人將來就其共有土地
      得請求依自己意思及已分管四十餘年之事實為分割之權利
      。故實際上債權人之債權並無法依原先債之本旨而實現。
      至於被告丙○分割土地之相對人甲○○○乃丙○之配偶，
      丙○與乙○○因信託土地爭訟，歷經三審官司，甲○○○
      絕難委為不知。再者，從土地分割之時間、分割之方法觀
      之，通謀虛偽惡意毀損債權之意圖甚明，故認在此通謀虛
      偽詐害債權之事件中，甲○○○扮演共同侵權行為人之角
      色殆無庸疑。從而，債權人即原告自得依侵權行為之法則
      ，請求被告二人回復原狀。
（三）關於系爭土地所有權移轉登記之訴，業已判決原告勝訴確
      定在案，被告丙○對信託土地實質上已無任何權利可言。
      故縱認尚未辦理移轉登記之前，名義上丙○仍為土地所有
      權人而得分割共有物，乃正當權利之行使，非屬侵權行為
      ，然被告丙○行使權利既係以侵害他人為主要目的，而非
      真心分割土地，顯然為權利之濫用，實與「不法」之義無
      異，仍然構成侵權行為。
（四）被告分割共有物之行為除涉及侵權外，尚違背民法第72條
      、第87條、第148條之規定，應屬無效。本件被告雖係以
      土地共有人身分分割共有物，惟分割結果形成多筆袋地，
      明顯違反國家土地應「地盡其用」之政策（被告非無其他
      妥善分割方案，而不得不如此），難謂無違反國家社會一
      般利益。尤其故意將未來應移轉予原告之土地，分割零碎
      又無路可通，更是嚴重違反一般道德觀念，並涉及刑法之
      背信罪。再者，被告分割土地之結果，即使至愚之人，亦
      一眼可見係以損害原告為主要目的，其違背誠信原則，莫
      此為甚。是基於以上理由，應認被告分割共有物之行為除
      符合侵權行為之規定外，更屬無效之法律行為。並聲明：
      求為判決如主文所示。
四、被告則以：
（一）本件被告等共有之系爭土地，依協議之方法，按法律規定
      （民法第824條及土地登記規則第105條、第106條規定）
      進行土地之分割。上開分割共有物並無抵觸法律規定，原
      告亦未具體指出被告係違反那條法律規定，則其主張被告
      等共有之系爭土地之分割登記為侵權行為即與法不符。
（二）即令依原告之片面主張謂其與被告丙○間有所謂之信託關
      係存在。惟依最高法院62年度台上字第2996號判例要旨「
      受託人在法律上既為所有權人，其就受託財產所為一切處
      分行為，完全有效。縱令其處分違反信託之內部約定，信
      託人亦不過得請求賠償因違反約定所受之損害」；被告丙
      ○在法律上既為系爭土地分割前應有部分5/12之所有權人
      ，就其受託財產所為所有權更易、變動等一切處分行為，
      係完全有效。何況；分割共有物並非處分行為，不造成所
      有權更易之情形。易言之，本件被告丙○處分其所有系爭
      土地所有權移轉予第三人時，既係合法有效者。依「舉重
      以明輕」之法則，本件被告丙○僅為共有物之分割協議、
      登記之非處分行為，自亦屬合法有效。
（三）原告又或稱系爭分割共有物協議係通謀虛偽，又或稱係詐
      害行為，惟均未為具體、明確事實及法律關係之主張，被
      告併否認之云云，資為抗辯。並聲明：原告之訴駁回。
五、兩造不爭執之事實：
（一）原告以其與被告丙○之父沈水樹於53年6月19日共同出資
      向訴外人林金誥購買坐落台南縣新營市○○○段244、244
      之5、244之2地號土地三筆（嗣因地籍整理及分割，地號
      變更為同段539、539之2、539之3、539之4等地號四筆；
      嗣又因地籍圖重測，地號變更為新營市○○段142、178、
      179、180等地號4筆），並由沈水樹代理被告丙○，在代
      書陳振明見證及代筆下，與原告簽立覺書，言明土地信託
      登記在被告丙○名下，日後如有出賣或自用時，丙○應將
      原告所占有之0‧2甲部分（經換算後為共同購買土地面積
      之十二分之五）歸還，絕無異議。嗣原告認系爭土地有收
      回之必要，乃於91年5月8日向被告丙○終止信託契約，請
      求其返還並為所有權移轉登記，詎被告丙○竟置之不理為
      由，原告遂於91年10月30日起訴請求被告丙○為所有權移
      轉登記，全案歷經三審，於94年5月26日經最高法院以94
      年度台上字第953號判決（同日公告主文）原告勝訴確定
      在案，該判決認定原告與被告丙○間就上開土地確有消極
      信託關係存在，該消極信託關係乃屬側重於兩造信任關係
      之借名登記契約，原告自可類推適用民法上有關委任契約
      之相關規定，終止該借名登記契約，並請求被告丙○為所
      有權移轉登記。
（二）被告丙○於前案起訴前之90年2月23日，未經原告同意，
      將上開土地應有部分二分之一贈與其妻甲○○○，另於94
      年6月6日與被告甲○○○將系爭東興段178、180地號土地
      分割成東興段178、178之1、178之2、178之3、180、18 0
      之1、180之2地號土地，並由被告丙○分得178之1、178之
      2、180之1、180之2地號土地，被告甲○○○分得178、17
      8之3、180地號土地。
六、得心證之理由：
    本案爭執之關鍵在於：被告二人將系爭東興段178、180地號
    土地分割成東興段178、178之1、178之2、178之3、180、18
    0之1、180之2地號土地，並由被告丙○分得178之1、178之2
    、180之1、180之2地號土地，被告甲○○○分得178、178之
    3、180地號土地，是否對原告構成侵權行為？經查：
（一）原告主張其於91年5月8日向被告丙○終止信託契約，請求
      被告丙○返還分割前東興段178、180地號土地，並為所有
      權移轉登記，詎被告丙○竟置之不理，原告遂於91年10月
      30日起訴請求被告丙○為所有權移轉登記，全案歷經三審
      ，於94年5月26日經最高法院以94年度台上字第953號判決
      原告勝訴確定在案，為兩造所不爭執，是原告主張被告丙
      ○應將分割前東興段178、180地號土地應有部分十二分之
      五移轉登記予原告，堪可採信。
（二）被告雖辯稱：伊於94年6月6日之前並未收到最高法院94年
      度台上字第953號判決主文云云，經查，最高法院在判決
      後，均會將判決主文先郵寄送達當事人，又最高法院係於
      94年5月26日公告該院94年度台上字第953號判決主文，原
      告則於94年5月27日收受該判決主文之通知，有最高法院
      裁判主文公告證書及最高法院書記廳通知書各1份在卷可
      證，足見最高法院於94年5月26日公告94年度台上字第953
      號判決主文後，應已將該判決主文通知該案當事人，被告
      丙○係該案之上訴人，被告甲○○○則係丙○之配偶，其
      二人應在94年6月6日之前已知悉最高法院94年度台上字第
      953號判決結果，是被告二人辯稱：伊於94年6月6日辦理
      東興段178、180地號土地分割時，尚不知最高法院94年度
      台上字第953號判決結果云云，不足採信。
（三）被告丙○於94年6月6日與被告甲○○○將系爭東興段178
      、180地號土地分割成東興段178、178之1、178之2、178
      之3、180、180之1、180之2地號土地後，被告丙○分得之
      178之1、178之2、180之1、180之2地號土地，均與他人之
      土地相連，並未面臨馬路，業經本院會同地政測量人員至
      現場勘驗屬實，有本院勘驗測量筆錄在卷可稽，被告抗辯
      ：被告丙○分得之東興段178之1、178之2、180之1、180
      之2地號土地，並非袋地云云，尚不足採。
（四）按因故意或過失，不法侵害他人之權利者，負損害賠償責
      任。故意以背於善良風俗之方法，加損害於他人者亦同。
      負損害賠償責任者，除法律另有規定或契約另有訂定外，
      應回復他方損害發生前之原狀，民法第184條第1項、第21
      3條第1項分別定有明文。查被告二人於94年6月6日明知最
      高法院已判決被告丙○應將分割前東興段178、180地號土
      地應有部分十二分之五移轉登記予原告，仍將分割前東興
      段178、180地號土地分割成東興段178、178之1、178之2
      、178之3、180、180之1、180之2地號土地，並由被告丙
      ○分得178之1、178之2、180之1、180之2地號土地，被告
      甲○○○分得178、178之3、180地號土地，致被告丙○分
      得之178之1、178之2、180之1、180之2地號土地，全部成
      為袋地，使得原告無法持上開確定判決請求地政事務所將
      被告丙○名下分割前東興段178、180地號土地應有部分十
      二分之五移轉登記予原告，僅能請求被告丙○將分割後已
      成袋地之系爭東興段178之1、178之2、180之1、180之2地
      號土地移轉登記予原告，被告二人顯係故意以背於善良風
      俗之方法，侵害原告請求被告丙○將分割前東興段178、1
      80地號土地應有部分十二分之五移轉登記予原告之權利，
      原告自得本於侵權行為之法律關係，請求被告二人回復原
      狀，即塗銷上開分割登記，使分割前東興段178、180地號
      土地回復成被告二人共有。
七、從而，原告本於侵權行為之法律關係，請求被告將坐落系爭
    東興段178、178之1、178之2、178之3、180、180之1、180
    之2地號土地，經台南縣鹽水地政事務所於94年6月6日以共
    有物分割為原因所為之所有權移轉登記予以塗銷，為有理由
    ，應予准許。
八、訴訟費用負擔之依據：民事訴訟法第85條第2項。
中    華    民    國    95    年    6     月    28    日
                  民事第五庭    法  官  蘇正賢
以上正本係照原本作成
如對本判決上訴，須於判決送達後20日內向本院提出上訴狀
中    華    民    國    95    年    6     月    28    日
                                書記官  陳美萍


司法院資訊處製作；財團法人民間司法改革基金會備份。
